【裁判字號】    99,台上,2822
【裁判日期】    990506
【裁判案由】    妨害性自主
【裁判全文】
最高法院刑事判決            九十九年度台上字第二八二二號
上  訴  人  甲○○
選任辯護人  彭火炎律師
            張玉琳律師
上列上訴人因妨害性自主案件，不服台灣高等法院中華民國九十
七年三月二十六日第二審判決（九十七年度上訴字第四六五號，
起訴案號：台灣新竹地方法院檢察署九十五年度偵字第六七九０
號），提起上訴，本院判決如下：
    主  文
原判決撤銷，發回台灣高等法院。
    理  由
本件原判決撤銷第一審之科刑判決，改判論處上訴人甲○○成年
人對心智缺陷之少女，以違反其意願之方法而為性交罪刑（處有
期徒刑七年四月），固非無見。
惟查：(一)本件原判決認定上訴人對心智缺陷之被害人乙女（真實
姓名年籍詳卷）強制性交，係以乙女之身心障礙手冊為主要證據
之一（見原判決理由貳、一、(六)）。然上訴人於第一審已爭執乙
女身心障礙手冊不具證據能力（見第一審卷第二六頁）。原判決
未說明該身心障礙手冊如何具有證據能力，逕採為不利於上訴人
認定之基礎，難認適法。(二)有罪之判決書，對被告有利之證據不
採納者，應說明其理由，為刑事訴訟法第三百十條第二款所明定
。故有罪判決書對於被告有利之證據，如不加採納，必須說明其
理由，否則即有判決不備理由之違法。又刑法第二百二十二條第
一項第三款強制性交罪之加重條件所謂「對精神、身體障礙或其
他心智缺陷之人犯之者」，須以被害人實際上有無精神、身體障
礙或其他心智缺陷為認定依據。倘於被害人領有身心障礙手冊，
然實際上若不符精神、身體障礙或其他心智缺陷者，仍不能遽以
上開加重強制性交罪論擬。本件乙女身心障礙手冊雖記載乙女為
中度智障，然該手冊係於民國○十○年十二月二日核發，是否能
證明案發時間（○十○年一至二月間某日）乙女仍處於心智缺陷
之狀態，即非無疑。且本件證人即乙女老師郭○○於第一審檢察
官詰問：「你在偵訊表示，乙女有智能障礙，但是不是很笨的小
孩？」答稱：「很笨，可能是口誤，乙女生活自理能力和一般小
孩一樣」等語；證人即乙女國一至國三導師鍾○○於第一審檢察
官訊問：「乙女程度為何？」亦證稱：「乙女也可以回歸普通班
，但會是比較後段程度的學生，乙女家屬希望乙女到特教班，會
比較受到照顧，乙女生活可以自理，表達都正常」等語（見第一
審卷第一０五、一０七頁）。倘二人所述屬實，乙女於案發期間
生活自理能力似與常人無異，乙女實際上有無精神、身體障礙或
其他心智缺陷之情形，自有再加調查、審認之必要。原判決就上
開有利上訴人之證據，未說明不予採信之理由，遽論以上訴人對
心智缺陷之人強制性交罪，依上開說明，難謂無判決理由不備及
調查職責未盡之違法。上訴意旨執以指摘原判決不當，非無理由
，應認原判決有撤銷發回之原因。又原判決不另為無罪之諭知部
分（見原判決理由貳、四），基於審判不可分原則，亦一併發回
，併予指明。
據上論結，應依刑事訴訟法第三百九十七條、第四百零一條，判
決如主文。
中    華    民    國  九十九  年    五    月    六    日
                      最高法院刑事第十二庭
                          審判長法官  黃  一  鑫
                                法官  張  春  福
                                法官  林  勤  純
                                法官  李  錦  樑
                                法官  陳  國  文
本件正本證明與原本無異
                                      書  記  官
中    華    民    國  九十九  年    五    月   十二   日
                                                      Q

司法院資訊處製作；財團法人民間司法改革基金會備份。
